臺灣高等法院臺南分院刑事判決　 96年度重上更(二)字第215號
上　訴　人
即　被　告　乙○○
指定辯護人　本院公設辯護人丙○○
上列上訴人因重傷害案件，不服臺灣雲林地方法院89年度易字第
713號中華民國90年5月18日第一審判決（起訴案號：臺灣雲林地
方法院檢察署89年度偵字第361號、第2626號、第2816號），提
起上訴，判決後，經最高法院第2次發回更審，本院判決如下：
    主  文
上訴駁回。
    事  實
一、乙○○與甲○○均為雲林縣東勢鄉同安村之村民，於民國（
    下同）85年間曾發生肢體衝突，素有嫌隙，於88年12月23日
    上午9時許，在該村同安路120號前，乙○○見甲○○等人在
    玩象棋，竟在旁邊起鬨要下注新台幣（下同）200元，被甲
    ○○開玩笑說要下注500元，乙○○即惱羞成怒，其依當時
    客觀情形判斷，如傷害人體眼睛，足以導致失明之重傷結果
    ，而乙○○客觀上有此預見之可能，竟因主觀上之過失而未
    預見，先持椅子毆打甲○○之身體，再出拳毆打甲○○之左
    眼，使甲○○受有左眼眼眶腫脹、上唇裂傷、右踝骨折、右
    側第二、三手指裂傷、右足踝腫脹及右側腓骨骨折等傷害。
    其中傷及甲○○之左眼部分，因為水晶體顫動合併青光眼發
    作因而致左眼視網膜剝離合併增殖性玻璃體視網膜病變而失
    明，受到重大不治之重傷害。
二、案經甲○○訴由雲林縣警察局台西分局報請臺灣雲林地方法
    院檢察署檢察官偵查起訴。
    理  由
壹、證據能力方面：按被告以外之人於審判外之陳述，經當事人
    於審判程式同意作為證據，法院審酌該言詞陳述或書面陳述
    作成時之情況，認為適當者，亦得為證據。當事人、代理人
    或辯護人於法院調查證據時，知有第159條第1項不得為證據
    之情形，而未於言詞辯論終結前聲明異議，視為有前項之同
    意；刑事訴訟法第159條之5定有明文。查本件認定事實所引
    用之證據方法（包括證人之證述及文書等物證），已經本院
    於準備程序時提示被告指定辯護人表示無意見（見本院卷第
    45頁），揆諸前揭說明，可認為同意作為證據；而本院審酌
    該陳述作成時之情況，認為適當，自得採為證據。
貳、認定犯罪事實所憑之證據及理由
一、上訴人即被告乙○○矢口否認有上開傷害之犯行，辯稱：伊
    自86年9月26日起患中風及高血壓等症狀，前往嘉義華濟醫
    院住院治療，嗣又因中風併右側偏癱、高血脂及痛風等症狀
    ，至台大家醫科門診治療，不可能有辦法打人，故並未於上
    開時、地未毆打甲○○等語。
二、惟查被告乙○○確於上開時、地拿椅子及用手毆打甲○○，
    並造成甲○○如事實欄所示之傷害等情，迭據被害人甲○○
    指述甚詳，並有傷害診斷書附卷可查（附於台西分局12920
    號卷第10頁）。被告雖辯稱：伊自86年9月起患中風及高血
    壓等症狀，嗣又因中風併右側偏癱、高血脂及痛風等症狀，
    不可能有辦法打人，故未毆打甲○○云云，經查：
  (一)被告於警訊中坦承「我於88年11月23日10時許，在雲林縣東
    勢鄉○○村○○路120號前，故意找我麻煩，跟我大小聲，
    甲○○與我爭吵，在拉扯之間，我抓住他胸前的衣服，二人
    爭吵起來」、「我沒有拿椅子打他，我只是用手打他」「因
    為我們玩象棋麻將，雙方發生口角，所以我徒手毆打甲○○
    額頭一下」（詳台西分局1290號卷第1頁、第3頁），參以在
    場證人張天讚在偵查中證稱：「他們口角時我有在場」、「
    （他們有動手嗎？）有口角就是有打架，但他們有無出手我
    不知道」（詳偵字第361號卷第43頁），本院前審審理時改
    稱，伊不在場，與前述情節不符，殊不足取，至最高法院發
    回意旨以：「張天讚於偵查中稱：當天我去工作，不清楚，
    我母親才知道」，惟本院前審傳訊張天讚並請其偕同其母親
    到庭，據張天讚供稱其母已死亡多年，故本院無從傳訊，並
    予敘明。
  (二)被告與林鴻財於89年6月7日共同傷害甲○○時（林鴻財部分
    業經判刑確定），據林鴻財於偵查時供稱：「我去給人請客
    ，回來在那邊看他們2人在打架…」（詳偵字第2626號卷第8
    頁），原審亦稱：「…看到被告乙○○與告訴人在爭吵及用
    手互打」（詳原審卷第23頁），是被告辯稱其未毆打被害人
    甲○○云云，尚難憑採。
  (三)最高法院發回意旨以：被告患中風及高血壓併右側偏癱、高
    血脂及痛風等症狀，曾至嘉義華濟醫院住院治療及台大家醫
    科門診治療，是否可能有辦法打人，應向嘉義華濟醫院及台
    大醫院函查，雖華濟醫院函稱：「因患者久未至本院診療，
    故無法確知於何時能否以手腳將人打成傷。」惟據國立臺灣
    大學醫學院附設醫院函稱：「林忠明於86年11月25日至本院
    就診，來院時出血性腦血管病變已發作2個月左右，此後連
    續在本院追蹤，並陸續針對腦血管病變、尿酸血症及高血脂
    症進行診療，乙○○係因腦血管病變導致右側偏癱，惟無法
    因單側之偏癱而預側其行為趨向，以病人之情況仍無法排除
    其能以健全之一側行使其趨向行為。」各有該院93年7月30
    日華（圖）字第93072008號及93年8月11日（93）校附秘字
    第9300208640號函附卷可按。況全民醫院亦函稱：「患者乙
    ○○於86年9月24日因消化性潰瘍合併出血住院，87年1月3
    日因消化性潰瘍復發及腦循環障礙而住院，該患者於88年之
    前之情況，應不至於達四肢不能提起，不能握拳之程度。」
    亦有該院90年3月8日民醫字第90004號函可證（附於原審卷
    第89頁），則依台大醫院及全民醫院之函復，不排除被告仍
    可以手腳將人打成傷。
  (四)綜上所述，據甲○○指稱被告確有打人，而林鴻財及被告亦
    稱有打架，參以台大醫院及全民醫院函復，足證被告於當時
    確可以手腳打人，從而被害人甲○○指訴遭被告毆傷，應非
    虛構，被告上開辯解，顯係卸責之詞，殊不足取。
三、查刑法第10條第4項重傷害之規定，於94年2月2日修正公布
    ，並於95年7月1日施行，已由原先須達到「毀敗」身體機能
    之程度，變更為「毀敗」或「嚴重減損」身體機能均屬之，
    因屬構成要件之變更，自有必要比較新舊法，經比較結果，
    不論依修正前後刑法，被害人甲○○左眼失明均構成「重傷
    」，修正後之刑法規定並未較有利於被告。按毀敗一目或二
    目之視能，稱為重傷，修正前刑法第10條第4項第1款定有明
    文。被害人甲○○確實於88年12月23日因遭被告毆打，致左
    眼眶腫脹、上唇裂傷、右側第2、3手指裂傷、右側腓骨骨折
    、右踝骨折，前往雲林縣褒忠鄉三仁醫院求診，於求診時被
    害人即指訴被他人所傷，此有三仁醫院89年10月22日三仁總
    字第89009136號函附卷可按（附於台西分局12920號卷第10
    頁、原審卷第41頁），甲○○續於88年12月27日起至89年1
    月7日因左眼水晶體鬆動導致急性青光眼到嘉義榮民醫院門
    診6次，亦有嘉義榮民醫院診斷證明書及89年11月28日（89
    ）嘉義行字第6817號回函附卷可稽（附於原審卷第53頁）。
    又甲○○之左眼外傷性青光眼惡化，於89年1月10日到台中
    榮民總醫院就醫，診斷為左眼晶體搐搦合併青光眼，於同年
    2月10日接受左眼白內障囊內摘除及小樑網切除術，89年10
    月19日發現左眼視網膜剝離合併增生性玻璃體視網膜症，左
    眼已無光感，又鈍傷容易造成眼睛疾病有視網膜剝離、創傷
    性青光眼、創傷性白內障、水晶體搐搦，而水晶體搐搦需以
    囊內摘除術治療之，比起囊外摘除術和超音波晶體乳化術，
    囊內摘除術後的視網膜剝離機率較高。復有台中榮民總醫院
    診斷證明書及89年12月2日89中榮總醫行字第4116號函（附
    於原審卷第55頁）及96年10月23日中榮醫企字第0960015471
    號函（附本院卷第85頁）在卷可稽，是被害人甲○○係因左
    眼水晶體顫動合併青光眼發作致左眼視網膜剝離合併增殖性
    玻璃體視網膜病變而致左眼失明，則被害人左眼失明，與被
    告之傷害，顯有相當之因果關係，亦可認定。
四、查被告乙○○與被害人甲○○彼此並無深仇大怨，衡諸常情
    堪信被告乙○○當時主觀上應無打瞎甲○○左眼之重傷害犯
    意；故被告乙○○出拳毆擊被害人甲○○左眼之攻擊性作為
    ，應係基於普通傷害之犯意行之，殆無疑義。惟按眼睛部位
    乃人體脆弱之視覺器官，其係由角膜、瞳孔、晶體狀及視網
    膜等軟體黏厚組織所構成，尤其晶體狀充滿液體，而視網膜
    在在眼球內有如一張蔥皮紙薄膜，其上有一億七千三百萬感
    光細胞，不僅構造複雜，甚且具複雜之電化學反應，若稍受
    毆擊，即可能造成嚴重之失明傷害；易言之，若任何人之眼
    睛若遭受緊握之拳頭毆擊後，當極易導致失明之重傷害結果
    ；且此亦為社會上一般稍具常識者所知悉，要之依憑生活經
    驗就一般客觀上之情形而論，被告乙○○在客觀上不能謂無
    預見之可能；且刑法上之加重結果犯，所謂能預見其結果之
    發生，乃指客觀情形而言，非指主觀上有無此項預見者；惟
    被告乙○○竟仍出手毆打被害人甲○○之左眼部位，並因之
    導致已無光覺，無法治療恢復，遺留有視能喪失之情形，從
    而被告乙○○應負傷害人之身體致重傷之加重結果刑責，洵
    堪認定。
五、核被告乙○○於前揭時地因與被害人甲○○發生爭執，詎被
    告乙○○在客觀上可以預見若毆打他人眼睛部位，將造成他
    人眼睛受傷失明之結果，仍出拳毆擊甲○○之左眼部，致甲
    ○○因之左眼水晶體顫動合併青光眼發作之傷害；期間雖經
    送醫治療後，左眼視力仍因此左眼視網膜剝離合併增殖性玻
    璃體視網膜病變而無光覺，無法治療恢復，造成毀敗左眼視
    能之重傷害結果，所為係犯刑法第277條第2項後段之傷害人
    之身體因而致人重傷罪，檢察官起訴意旨僅論以普通傷害罪
    ，尚有未洽，起訴法條應予變更。
六、原審因認被告犯行罪證明確適用刑法第277條第2項後段，並
    審酌被告僅因玩象棋言語衝突之細故起意傷人，導致甲○○
    一目失明之嚴重傷害，亦拒不賠償被害人所受損害，犯後態
    度不佳等一切情狀量處有期徒刑3年6月，認事用法並無不當
    ，量刑亦甚妥適，被告猶執前詞否認犯行，指摘原判決不當
    ，核無理由，應予駁回。
七、末查，本件被告經合法傳喚，無正當理由未到庭，爰不待其
    陳述，逕為判決。
據上論結，應依刑事訴訟法第368條、第371條，判決如主文。
本案經檢察官邱克斌到庭執行職務。
中　　華　　民　　國　　96　　年　　12　　月　　13　　日
                  刑事第二庭    審判長法　官  葉居正
                                      法　官  郭千黛
                                      法　官  洪碧雀
以上正本證明與原本無異。
如不服本判決，應於收受本判決後十日內向本院提出上訴書狀。
其未敘述上訴理由者並得於提起上訴後十日內向本院補提理由書
狀（均須按他造當事人之人數附繕本）「切勿逕送上級法院」。
　　　　　　　　　　　　　　　　　　　書記官  李梅菊
中　　華　　民　　國　　96　　年　　12　　月　　13　　日
本判決論罪科刑法條：
刑法第277條：
傷害人之身體或健康者，處三年以下有期徒刑、拘役或一千元以
下罰金。
犯前項之罪因而致人於死者，處無期徒刑或七年以上有期徒刑；
致重傷者，處三年以上十年以下有期徒刑。
